【裁判字號】    89,判,1773
【裁判日期】    890601
【裁判案由】    申報公職人員財產
【裁判全文】
行  政  法  院  判  決                          八十九年度判字第一七七三號
    原      告  甲○○
    被      告  監察院
右當事人間因申報公職人員財產事件，原告不服監察院中華民國八十八年四月三十日
八八院台訴字第八八三二○一○○二號再訴願決定，提起行政訴訟。本院判決如左︰
    主  文
原告之訴駁回。
    事  實
緣原告於八十三年十二月二十日至八十七年十二月二十日為台灣省議會議員，係公職
人員財產申報法第二條第一項第九款所列之公職人員，依法應於申報期限內自動向監
察院申報財產，其所應申報之財產，為原告財產申報日，其本人、配偶及未成年子女
所有之同法第五條所規定之財產。原告於八十六年十一月二十七日向監察院定期申報
財產時，對於應申報之財產項目－(一)存款部分：未申報原告配偶陳秀媚於彰化商業銀
行（以下簡稱彰化銀行）活期儲蓄存款金額新台幣（下同）四百八十七萬九千九百七
十七元（帳號0000－00－00000－0－00）。(二)有價證券部分：１、原
告申報其持有東立建設股份有限公司（以下簡稱東立公司）股數一百萬股、票面價額
十元、總額一千萬元，查復結果：股數三百萬股、票面價額十元、總額三千萬元，少
申報二千萬元。２、原告申報其配偶陳秀媚持有弘碁建設股份有限公司（以下簡稱弘
碁公司）股票三十七萬五千股、票面價額十元、總額三百七十五萬元，查復結果：投
資股數五千二百五十股，每股一千元，總額五百二十五萬元，少申報投資金額一百五
十萬元。３、訴願人申報其持有順大裕（原處分書誤植為順裕）股份有限公司（以下
簡稱順大裕公司）股票十五萬股、票面價額十元、總額一百五十萬元，查復結果非股
東，多申報一百五十萬元。４、原告申報其持有中華工程股份有限公司（以下簡稱中
華工程公司）股票二十萬股、票面價額十元、總額二百萬元，查復結果無投資，多申
報二百萬元。５、原告申報其持有中國石油化學工業開發股份有限公司（以下簡稱中
石化公司）股票二十萬股、票面價額十元、總額二百萬元，查復結果無投資，多申報
二百萬元。(三)債務部分：１、原告未申報其向彰化銀行短期借款債務八千五百萬元。
２、原告未申報其向彰化銀行中期擔保借款債務有二筆，一筆一千五百萬元、一筆四
千萬元。(四)事業投資部分：１、原告未申報其於同欣建設有限公司（以下簡稱同欣公
司）之投資金額四百三十七萬五千元。２、原告未申報其於泰華石材企業有限公司（
以下簡稱泰華公司）之投資金額一百萬元。３、原告未申報其於富貿建設有限公司（
以下簡稱富貿公司）之投資金額五百萬元。經被告八十七年十二月三十日以院台申
肆字第八七一八○二二三七號公職人員財產申報罰鍰處分書，認係故意申報不實，並
處新台幣壹拾捌萬元罰鍰。原告不服，提起訴願（以再訴願論），遭決定駁回，遂提
起行政訴訟。茲摘兩造訴辯意旨如次：
原告起訴意旨略謂︰一、按公職人員明知應依規定申報，無正當理由不為申報，或故
意申報不實者，依公職人員財產申報法第十一條第一項規定應予科處罰鍰，準此，公
職人員依法應受科處罰鍰者，以有明知不為申報或故意申報不實為要件。二、本件原
處分機關監察院公職人員財產申報處處分意旨略以受處分人明知應依規定據實申報財
產，竟於八十六年十一月二十七日申報時，對於應申報之財產項目故意申報不實，因
而處新台幣壹拾捌萬元罰鍰，受處分人不服提起訴願，訴願機關仍予維持駁回訴願人
之訴願，原告不服提起行政訴訟。三、按原告固為台灣省議會議員，屬公職人員財產
申報法第二條第一項第九款所列之公職人員，惟因係民意代表，公務繁雜且所經營之
事業眾多，無法親身兼顧，有關財務調度進出均交由公司會計處理，財產申報則委由
助理作業，致八十六年財產申報作業時，所擔任各公司間之職務或僅參與次要或為掛
名，致會計人員偶有過失漏報情事，然以原告自二十多歲即擔任中和市民代表、代表
會主席、中和市長、台灣省議會議員，迄至本次修憲精省作業而下台為止，任公職期
間達二十多年，一向奉公守法、潔身自愛，不敢貪瀆枉法，亦深知財產申報之重要性
，茲因助理人員疏忽而漏未申報部分財產，實非原告個人所為，絕無故意申報不實之
行為。四、何況，原告向以房地產開發、建築為主要業務，近受亞洲經濟風暴及林肯
大郡事件後之房地產低迷影響，致財務狀況已生窘狀，更無力負擔如此巨額罰鍰，加
上原告之申報財產狀況，並非隱匿龐大資產不為申報，實係疏漏家族間共有債務僅由
原告名義借貸或掛名事業投資泰華石材公司，實際上並未參與或會計部分未知會申報
作業之助理，而發生疏忽漏報情事，究與故意之情形有別。五、原告受精省影響已失
去事業重心，今受鉅額罰鍰科處，猶如雪上加霜，懇請體恤上情，賜為撤銷原決定及
訴願處分之判決等語。
被告答辯意旨略謂︰查原告於八十六年十一月二十七日向被告申報財產，其申報表所
填載資料，經向財產主管機關（構）或團體查詢所得之資料，與原告所申報財產資料
核對，有不一致之情事，被告乃以八十七年九月二十二日（八七）院台申肆字第八七
一八○一六三七號函，請原告就其不一致之原因說明其理由前來。經核原告所應申報
之財產項目（故意申報不實部分附表）有申報不實情事，原告所述之理由，不足採信
，應為故意申報不實，被告依同法第十一條第一項後段規定，處以罰鍰新台幣壹拾捌
萬元，並無不妥。原告不服，提起訴願，並遭駁回，原告乃提起之行政訴訟未就處罰
各點提出理由，僅辯稱：公職人員依法應受科處罰鍰者，以有明知不申報或故意申報
不實為要件，原告不服，聲明原處分及訴願之決定均撤銷，由原處分機關另為適法之
處分云云。查原告應申報之存款、有價證券、債務及事業投資等財產項目，均未據實
填寫，且其申報不一致之金額龐大，高達新台幣一億八千餘萬元，實難認不知或非故
意申報不實，所提理由亦不為訴願審議委員會所採，被告依法認定原告為故意申報不
實，處以罰鍰新台幣壹拾捌萬元，並無不當，請求判決駁回原告之訴等語。
    理  由
按「一不動產、船舶、汽車及航空器。二一定金額以上之存款、外幣、有價證券及其
他具有相當價值之財產。三一定金額以上之債權、債務及對各種事業之投資。」、「
公職人員之配偶及未成年子女所有之前項財產，應一併申報。」公職人員財產申報法
第五條第一項、第二項定有明文。所稱之一定金額，依同法施行細則第十九條第一項
第一款規定，係指「存款、有價證券、債權、債務及對各種事業之投資，每類之總額
為新台幣一百萬元或有價證券之上市股票總額為新台幣五十萬元。」、「公職人員之
配偶及未成年子女依本法第五條第二項規定應一併申報之財產，其一定金額，應各別
依前項規定分開計算。」同條第二項復有明定，又同法第十一條第一項規定：「公職
人員明知應依規定申報，無正當理由不為申報，處新台幣六萬元以上三十萬元以下罰
鍰。其故意申報不實者，亦同。」本件原告於八十六年十一月二十七日申報財產時，
對於應申報之財產項目，有申報不實情事，經被告查證結果，認係故意申報不實，乃
科以新台幣十八萬元之罰鍰。原告訴稱：其事業眾多，無法親身兼顧，因助理人員疏
忽而漏未申報部分財產，絕非故意申報不實云云。經查原告於前開申報日申報財產時
，未申報其配偶於彰化銀行活期儲蓄存款帳戶第0000－00－00000－0－
00號之存款金額四百八十七萬九千九百七十七元，此有該行八十七年八月二十一日
彰業推字第四九五○號函可稽，徵之該函所示原告配偶於該行除此筆活期儲蓄存款外
，尚有一筆支票存款及另二筆活期儲蓄存款，原告卻僅申報其中一筆金額達一百七十
一萬零四百六十五元之活儲存款，而就該筆肆佰捌拾柒萬餘元之活儲存款及二筆各未
達壹萬元之存款均未申報（此二筆申報不符，被告認情節輕微，依公職人員財產申報
資料審核及查閱辦法第十條第二項第九款規定，非故意申報不實且無須通知補正），
又原告自承該未申報之存款，係其配偶經常性支出帳戶，然既為日常收支帳戶，且進
出頻繁，於申報時更無不知或遺忘申報之理。次查原告少申報其持有東立公司股數二
百萬股，總額二千萬元部分，該公司於八十五年十二月十九日因公積增資配股，原告
由原持有之一百萬股增加為三百萬股，增加二百萬股，增加總額高達二千萬元，原告
不僅為該公司股東，復為負責人，有經濟部公司執照附可稽，實際負責公司業務，
殆無於申報之時遺忘或疏忽其持股業已增加之情事，且該申報表係經原告親自簽章，
始為申報；所稱助理作業疏忽而漏報部分財產云云，實無足採。又查原告多申報其持
有順大裕公司（原處分書誤植為順裕，惟不影響原處分之決定）股票總額一百五十萬
元、中華工程公司股票總額二百萬元及中石化公司股票總額二百萬元部分，原告於訴
願時雖稱其一直持有如申報數之順大裕股票，迨申報後始做處理；中工及中石化股票
部分係因作業疏忽，誤將原告配偶陳秀媚之股票申報為原告，然確實持有股票，實無
多報云云，然據順大裕公司查復資料所示，原告並非該公司股東。另據監察院公職人
員財產申報處查詢結果，不惟原告於中工及中石化二公司之股份持股為零，原告配偶
於申報日亦無該二公司之任何持股，此有京華證券股份有限公司八十七年八月十九日
京證股字第一六三六號、同年九月二日京證股字第一六八六號暨八十八年二月八日京
證字第○三一六號、同年月二十四日京證股字第○三七八號附可稽，原告所稱，均
無足採。再查原告配偶陳秀媚於弘碁公司投資五百二十五萬元，原告卻申報其配偶持
有三十七萬五千股，每股十元，股票總額三百七十五萬元，少申報一百五十萬元。原
告配偶陳秀媚即為弘碁公司之負責人，且其於八十三年五月五日已增資為五千二百五
十股，每股一千元，此有該公司會計吳素貞提供弘碁公司八十三年五月五日變更之董
監事名單附可稽。至於弘碁公司迄今尚無發行股票，此有台灣省政府建設廳八十八
年四月九日八八建三管字第三一二八五三號函可稽，上開金額應屬事業投資之總額，
雖原處分將上開資金額誤為股票總額，惟不影響原處分之決定。又原告未申報其向彰
化銀行之短期借款債務八千五百萬元，及二筆中期擔保借款債務，分別為一千五百萬
元及四千萬元，共計未申報之債務高達一億四千萬元，原告豈有不知之理。末查原告
未申報其於同欣公司、泰華公司、富貿公司之投資金額分別為四百三十七萬五千元，
一百萬元及五百萬元部分，經查原告尚為同欣公司及富貿公司之負責人，對於投資金
額自知之甚詳，且既登記為泰華公司股東，投資該公司一百萬元，自不問有無實際參
與投資、經營，均難辭其不需申報之責。總計原告申報不一致之金額，高達一億八千
餘萬元，原告以助理人員疏忽漏未申報部分財產云云為搪塞，要難採信。綜上所述，
被告所為之處分，並無違誤，訴願決定予以維持，亦無不合。原告起訴論旨，核無理
由，應予駁回。
據上論結，本件原告之訴為無理由，爰依行政訴訟法第二十六條後段，判決如主文。
中    華    民    國     八十九      年      六      月       一        日
                    行 政 法 院 第 三 庭
                                審 判 長 評  事      曾  隆  興
                                         評  事      鄭  淑  貞
                                         評  事      林  家  惠
                                         評  事      徐  瑞  晃
                                         評  事      張  瓊  文
右  正  本  證  明  與  原  本  無  異
                                         法院書記官  路  南  玲
中    華    民    國     八十九      年      六      月       二        日


司法院資訊處製作；財團法人民間司法改革基金會備份。
